【裁判字號】    99,訴,647
【裁判日期】    990820
【裁判案由】    返還房屋
【裁判全文】
臺灣臺南地方法院民事判決               99年度訴字第647號
原      告  丙○○
訴訟代理人  余德正律師
被      告  乙○○○
上列當事人間請求返還房屋事件，經本院於民國99年8月12日言
詞辯論終結，判決如下：
    主      文
被告應將坐落臺南市○區○○段第572、661-1地號土地上之同段
第282建號即門牌號碼臺南市○○○路○段三一五巷二四號房屋
返還原告。
前項返還房屋之履行期間為個月。
訴訟費用新台幣壹萬貳仟零捌拾捌元由被告負擔。
本判決於原告以新台幣拾捌萬元供擔保後，得假執行；但被告
如以新台幣壹佰壹拾貳萬元為原告預供擔保，得免為假執行。
    事實及理由
一、原告起訴主張：
（一）緣原告前曾於民國91年5月22日向被告之夫甲○○，以新
      臺幣（下同）485萬元購買坐落臺南市○區○○段572號、
      同段661-1號土地，及其上之建號282號即門牌號碼臺南市
      ○○○路2段315巷24號房屋（以下稱系爭建物），並已付
      清價款，被告之夫甲○○亦將臺南市○區○○段572號、
      同段661-1地號土地及同段建號282號之房屋辦理移轉登記
      予原告。嗣原告於91年6月26日將系爭建物無償借貸與被
      告使用，並未約定使用期限，事後原告雖多次要求被告返
      還系爭建物，被告均置之不理，原告乃於99年2月25日寄
      發存證信函要求被告返還系爭建物，並應於99年3月31日
      前搬離系爭建物，並將系爭建物內所有物品清空。
（二）按借貸未定期限，亦不能依借貸之目的而定其期限者，貸
      與人得隨時請求返還借用物；所有人對於無權占有或侵奪
      其所有物者得請求返還之，民法第470條第2項、第767條
      前段分別定有明文。次按以無權占有為原因，請求返還所
      有物者，占有人對所有權存在之事實無爭執，而僅以其非
      無權占有為抗辯者，物之所有權人對占有人無權占有之事
      實無舉證責任，應由占有人就其占有係有正當權源之事實
      ，應負舉證之責，如不能證明，即應認所有權人之請求為
      正當。
（三）原告於91年5月22日向被告之夫甲○○，以485萬元購買臺
      南市○區○○段572號、同段661-1號土地及建號282號即
      門牌號碼臺南市○○○路○段315巷24號房屋，並已付清價
      款，被告之夫甲○○亦將臺南市○區○○段572號、同段
      661-1號土地及同段建號282號之房屋辦理移轉登記予原告
      之事實，此有原告提出之土地房屋買賣契約書影本一份、
      土地買賣所有權移轉契約書影本一份、建築改良物買賣所
      有權移轉契約書影本一份、臺南市稅捐稽徵處91年度契稅
      繳款書影本一紙、臺南市○區○○段572號、同段661-1號
      土地之土地所有權狀及土地登記謄本影本各一份、臺南市
      ○區○○段建號282號即門牌號碼臺南市○○○路○段315
      巷24號建物之建物所有權狀及建物登記謄本影本各一份、
      臺北國際商業銀行匯款回條聯影本一紙、臺灣銀行匯出匯
      款回條聯影本二紙、臺南市稅捐稽徵處土地增值稅免稅證
      明書影本一紙、臺南市稅捐稽徵處土地增值稅繳款書影本
      一紙附卷可證。
（四）又臺南市○區○○段572號、同段661-1地號土地及同段建
      號282號即門牌號碼臺南市○○○路○段315巷24號房屋之
      地價稅、房屋稅均係由原告所繳納之事實，亦有臺南市稅
      捐稽徵處地價稅繳款書影本七紙、臺南市稅捐稽徵處房屋
      稅繳款書影本五紙附卷足憑，益徵原告確為臺南市○區○
      ○段572號、同段661-1號土地及建號282號即門牌號碼臺
      南市○○○路○段315巷24號房屋之所有權人。
（五）原告將系爭建物無償借予被告居住後，即由財政部臺灣省
      北區國稅局臺北縣分局核定自92年度至97年度之租賃收入
      ，此有綜合所得稅核定通知書影本、綜合所得稅核定稅額
      繳款書影本各六紙，此乃因個人擁有非自住房屋無償借予
      他人使用時，稅捐機關將會調查房屋之使用情形，並核算
      或調整租賃收入，本件前開稅捐機關所核定之稅額亦係由
      原告所繳納，可見原告確為臺南市○區○○段572號、同
      段661-1號土地及建號282號即門牌號碼臺南市○○○路○
      段315巷24號房屋之所有權人，應無疑義。
（六）原告於91年6月26日將系爭建物無償借貸與被告使用，並
      未約定使用期限，事後原告多次要求被告返還系爭建物，
      被告均置之不理，原告乃於99年2月25日寄發存證信函要
      求被告返還系爭建物，並應於99年3月31日前搬離系爭建
      物，並將系爭建物內所有物品清空，且被告已於99年2月
      26日收受該存證信函，惟迄今被告仍未返還系爭建物，亦
      置之不理，爰依民法第470條第2項、第767條前段之規定
      （選擇合併，擇一為原告勝訴判決），請求被告應將系爭
      房屋返還原告。
（七）爰聲明
    1.被告應將坐落於台南市○區○○段第572號、661-1地號土
      地上之同段第282建號即門牌號碼臺南市○○○路○段三
      一五巷二四號房屋返還原告。
    2.訴訟費用由被告負擔。
    3.原告願供擔保請准宣告假執行。
三、被告抗辯及聲明：
（一）被告目前仍居住在系爭建物之中。
（二）惟系爭建物為被告與訴外人即配偶甲○○在民國74年一同
      購買，登記在甲○○名下，被告跟本不知江青出已將系爭
      建物及其坐落之基地出賣給原告，現在甲○○避不見面，
      應該由甲○○出面說明。
（三）爰聲明：請求判決駁回原告之訴。
四、得心證之理由：
（一）按所有人對於無權占有或侵奪其所有物者，得請求返還之
      ，民法第767條前段定有明文。又按以無權占有為原因，
      請求返還所有物者，占有人對所有權存在之事實無爭執，
      而僅以其非無權占有為抗辯者，物之所有權人對占有人無
      權占有之事實無舉證責任，應由占有人就其占有係有正當
      權源之事實，應負舉證之責，如不能證明，即應認所有權
      人之請求為正當。
（二）查本件系爭建物為原告所有，此有原告提出之土地房屋買
      賣契約書影本一份、土地買賣所有權移轉契約書影本一份
      、建築改良物買賣所有權移轉契約書影本一份、臺南市稅
      捐稽徵處91年度契稅繳款書影本一紙、臺南市○區○○段
      572號、同段661-1地號土地之土地所有權狀及土地登記謄
      本影本各一份、臺南市○區○○段建號282號即門牌號碼
      臺南市○○○路○段315巷24號建物之建物所有權狀及建物
      登記謄本影本各一份為證，被告對此亦不爭執，此部分之
      事實堪可認定。而系爭建物目前由被告占有，為被告所自
      認（見本院卷第22頁），是除非被告有正當占有之權源，
      否則依前開民法第767條前段之規定，即應將系爭建物返
      還予原告，被告對此有利於己之事實，並應負主張及舉證
      責任。然被告否認兩造間有使用借貸之契約，且就其有何
      合法占有權源，未能主張及舉證，自無可採，被告占有系
      爭建物即屬無權占有。
（三）綜上，原告現為系爭建物之所有權人，被告無權占用系爭
      房屋，原告主張依民法第767條所有物返還請求權之規定
      ，請求被告將系爭房屋建物返還原告，洵屬有據，應予准
      許。
五、又按，重疊之合併起訴，係主張數宗請求，以單一之聲明，
    達其數請求之同一目的。原告所本之請求，其中之一為有理
    由時，即可為其勝訴之判決。如認原告所主張之數項請求均
    有理由，而為其勝訴之判決，則為法所不許。最高法院87年
    台上字2602號、96年台上字第2635號、2575號判決參照。經
    查，原告依民法第767條之規定請求被告遷讓系爭建物，為
    有理由；依前述重疊之訴之說明，本件即無庸審究原告是否
    得依民法第470條第2項借貸物返還請求權之規定，請求收回
    建物，並予敘明。
六、末按判決所命之給付，其性質非長期間不能履行，或斟酌被
    告之境況，兼顧原告之利益，法院得於判決內定相當之履行
    期間，民事訴訟法第396條第1項定有明文。本件被告占用系
    建物屋固屬無據，惟本院審酌被告返還房屋非立時可就，需
    有稍長之時間始克履行等情，就本判決第一項有關其返還房
    屋部分，酌定其履行期間為個月。
七、按法院為終局判決時，應依職權為訴訟費用之裁判，民事訴
    訟法第87條第1項定有明文。本件原告訴之聲明請求被告應
    將坐落於台南市○區○○段第572號、661-1地號土地上之同
    段第282建號即門牌號碼臺南市○○○路○段三一五巷二四
    號房屋返還原告，而不及於土地，而系爭282號建物價值112
    萬元（見本院99年度補字第205號卷第22頁），應徵收第一
    審裁判費12,088元，本件訴訟費用即裁判費確定為12,088元
    ，爰依職權命應由敗訴之被告負擔。至於原告溢繳之部分，
    得向法院聲請返還，併此敘明。
八、原告陳明願供擔保，聲請宣告假執行，經核並無不合，爰酌
    定相當之擔保金額准許之，被告並依職權宣告供擔保得免於
    假執行。
九、訴訟費用負擔之依據：民事訴訟法第78條。
中    華    民    國    99    年    8     月    20    日
                  民事第二庭    法  官  張麗娟
以上正本係照原本作成。
如不服本判決，應於送達後廿日內，向本院提出上訴狀並表明上
訴理由，如於本判決宣示後送達前提起上訴者，應於判決送達後
廿日內補提上訴理由書（須附繕本）。如委任律師提起上訴者，
應一併繳納上訴裁判費。
中    華    民    國    99    年    8     月    20    日
                                書記官  楊宗倫

司法院資訊處製作；財團法人民間司法改革基金會備份。
